【裁判字號】    99,訴,54
【裁判日期】    990129
【裁判案由】    分割共有物
【裁判全文】
臺灣嘉義地方法院民事判決                99年度訴字第54號
原      告  癸○○
訴訟代理人  陳文彬律師
複 代理 人  戴碩甫
被      告  丁○○
            乙○○○
            甲○○
            己○○○○○○○○.
            戊○○○○○○○○.
            壬○○○○○○○○.
受告知人    丙○○
            力興資產管理股份有限公司
法定代理人  庚○○
            彰化商業銀行股份有限公司
法定代理人  辛○○
上列當事人間分割共有物事件，本院於民國99年1月18日言詞辯
論終結，判決如下：
    主  文
被告陳志斌、陳志仁、陳靜枚應就訴外人莊淑慧所有坐落嘉義縣
太保市○○段一地號土地，面積四二八六五點一五平方公尺；同
段二地號土地，面積二四０七點八五平方公尺，應有部分均為二
九五０二０分之五０００，辦理繼承登記。
原告與被告丁○○、乙○○○、甲○○、陳志斌、陳志仁、陳靜
枚共有坐落嘉義縣太保市○○段一地號及二地號二筆土地，面積
分別為四二八六五點一五平方公尺及二四０七點八五平方公尺，
應分割如下：附圖a部分面積四Ｏ六八五點七一平方公尺及附圖E
部分面積二二八五點四二平方公尺歸原告及被告甲○○取得，並
按登記應有部分比例九八三四０分之五七四０、九八三四０分之
八七六００保持共有；附圖b部分面積七二六點四八平方公尺及
附圖F部分面積四０點八一平方公尺歸被告丁○○取得；附圖c部
分面積七二六點四八平方公尺及附圖G部分面積四０點八一平方
公尺歸被告乙○○○取得；附圖D部分面積七二六點四八平方公
尺及附圖H部分面積四０點八一平方公尺歸被告陳志斌、陳志仁
、陳靜枚共同取得，並按應有部分各為公同共有三分之一之比例
保持共有。
訴訟費用由兩造各依附表所示應有部分比例負擔。
    事實及理由
壹、程序方面：
一、按訴狀送達後，原告不得將原訴變更或追加他訴，但訴訟標
    的對於數人必須合一確定時，追加其原非當事人之人為當事
    人者，不在此限，民事訴訟法第255條第1項第5款定有明文
    。經查，原告起訴原聲明原為：「一、原告與被告丁○○、
    乙○○○、陳莊淑慧（與配偶陳雷雄於民國88年離婚並撤冠
    夫姓，下稱莊淑慧）、甲○○所共有坐落於嘉義縣太保市○○段0000-0000地號、0000-00000地號二筆土地，請准予分
    割。」，嗣以書狀追加當事人，並變更聲明為：「一、被告
    陳志斌、陳志仁、陳靜枚等三人應就其被繼承人莊淑慧所有
    ，坐落嘉義縣太保市○○段0000-0000地號、0000-00 00 地
    號二筆土地，面積分別為42,865.15平方公尺及2,407.85 平
    方公尺，權利範圍均為295020分之5000之土地辦理繼承登記
    。」，揆諸上開規定，核無不合，應予准許。
二、本件被告乙○○○、甲○○、陳志斌、陳志仁、陳靜玫皆經
    合法通知，未於言詞辯論期日到場，經再次通知仍不到場，
    核無民事訴訟法第386條各款所列情形，爰由本院依聲請由
    一造辯論而為判決。
三、又按應有部分有抵押權或質權者，其權利不因共有物之分割
    而受影響。但有下列情形之一者，其權利移存於抵押人或出
    質人所分得之部分：一、權利人同意分割。二、權利人已參
    加共有物分割訴訟。三、權利人經共有人告知訴訟而未參加
    。前項但書情形，於以價金分配或以金錢補償者，準用第881
    條第1項、第2項或第899條第1項規定。」、「訴訟之結果，
    於第三人有法律上利害關係者，法院得於第一審或第二審言
    詞辯論終結前相當時期，將訴訟事件及進行程度以書面通知
    該第三人；前項受通知人得於通知送達後5日內，為第242條
    第1項之請求；第1項受通知人得依第58條規定參加訴訟者，
    準用前條之規定。」民法第824條之1第2、3項、民事訴訟法
    第67條之1分別定有明文。查本件被告乙○○○、甲○○及訴
    外人莊淑慧就其所有嘉義縣太保市○○段1、2地號土地之應
    有部分，分別於民國87年2月24日、97年2月29日、85年2月7
    日設定最高限額抵押權、普通抵押權新臺幣（下同）300萬元
    、2,100萬元、150萬元予中興商業銀行（債權現已移轉予力
    興資產管理股份有限公司）、彰化銀行、丙○○，本院爰依
    前開法律規定對上開土地抵押權人告知訴訟，合先敘明。
貳、實體方面：
一、原告起訴主張：
  (一)按「分割共有物，性質上為處分行為，依民法第七百五十九
    條規定，共有不動產之共有人中有人死亡時，於其繼承人未
    為繼承登記，固不得為分割共有物。惟上訴人因被上訴人劉
    某就系爭建地尚未辦理繼承登記，依法不得為物權之處分。
    於本件訴訟中，請求劉某等辦繼承登記，並合併對劉某等級
    其餘被上訴人為分割共有物之請求，不但符合訴訟經濟原則
    ，抑與民法第七百五十九條及強制執行法第一百三十條規定
    之旨趣無違。」（最高法院69年台上字第1012號判例意旨參
    照）。
  (二)坐落嘉義縣太保市○○段1地號土地，面積為42,865.15平方
    公尺，為原告與被告丁○○、乙○○○、甲○○及訴外人莊
    淑慧所共有，應有部分分別為98340分之5740、295 020分之
    5000、295020分之5000、98340分之87600及295020分之5000
    。而同地段2地號土地，面積為2,407.85平方公尺，亦為原
    告與被告丁○○、乙○○○、甲○○及訴外人莊淑慧所共有
    ，應有部分分別為98340分之5740、295020分之5000、2950
    20分之5000、98340分之87600及295020分之5000，此有土地
    謄本可稽。然訴外人莊淑慧業已死亡，其繼承人尚未辦理繼
    承登記，爰請求被告陳志斌、陳志仁、陳靜玫就訴外人莊淑
    慧財產辦理繼承登記。兩造共有土地並無約定不分割情事，
    依物之使用目的亦無不能分割之情形，茲因兩造不能達成協
    定分割，爰依法請求按附圖所示方案分割，增進兩造土地之
    有效使用。並聲明：如主文所示。
二、被告方面：
  (一)被告丁○○於99年1月18日言詞辯論期日表示同意原告之請
    求。被告甲○○出具同意書，表示願意於分割後與原告依應
    有部分比例保持共有，並同意原告之方案。
  (二)被告乙○○○、陳志斌、陳志仁、陳靜玫及受告知人丙○○
    、中央存款保險股份有限公司、彰化商業銀行股份有限公司
    皆未於言詞辯論期日到場，亦未提出準備書狀作何聲明或陳
    述。
三、本院之判斷：
  (一)按分割共有物乃為消滅物之共有狀態，以利土地之融通及增
    進經濟效益，是除非因法令另有規定外，或物之使用目的不
    能分割，或契約訂有不分割之期限，否則各共有人得隨時請
    求分割共有物，此觀諸民法第823條第1項規定自明。經查，
    原告主張系爭2筆土地為兩造所共有，原告應有部分皆為
    98340分之5740，被告丁○○、被告乙○○○、及被告陳
    志斌、陳志仁、陳靜玫（即莊淑慧之繼承人），應有部分各
    皆為295020分之5000，被告甲○○，應有部分皆為98340
    分之87600，並無不能分割之原因，兩造亦無不分割之約定
    等情，業據其提出土地登記謄本為證，復為被告所不爭執。
    從而，依前揭規定，原告本於系爭土地共有人之地位訴請裁
    判分割，即屬有據。
  (二)次按因繼承、強制執行、公用徵收或法院之判決，於登記前
    已取得不動產物權者，非經登記，不得處分其物權，民法75
    9條定有明文。故不動產之共有人中有人死亡時，於其繼承
    人未為繼承登記以前，固不得分割該共有之不動產。但若於
    分割共有物之訴訟中，請求該繼承人辦理繼承登記，並合併
    對該繼承人及其餘共有人為分割共有物之請求，則向為實務
    所允許（最高法院69年臺上字第1012號判例要旨參照）。經
    查，系爭土地登記共有人莊淑慧業於95年5月1日死亡，被告
    陳志斌、陳志仁、陳靜玫為莊淑慧之子女，有戶籍資料在卷
    可憑，均未辦理繼承登記，亦據原告提出系爭土地登記謄本
    為證。是原告訴之聲明第1項請求被告陳志斌、陳志仁、陳
    靜玫，應就莊淑慧所有系爭土地之應有部分辦理繼承登記，
    係屬有據，爰判決如主文第1項所示。
  (三)再按分割方法，法院除可自由裁量，亦應參酌當事人之聲明
    、共有物之性質、使用現況、價格、經濟效用及全體共有人
    之利益等因素，而為適當之分配，要以維持全體共有人之公
    平為標準。經查，系爭2筆土地均為雜樹雜草叢生，西側分
    別與兩造共有之同段16、17、18、19、20、21、22、23、24
    、25、26、27號土地相鄰等情，業據本院履勘現場，囑託嘉
    義縣水上地政事務所測量，並製有勘驗筆錄、複丈成果圖、
    地籍圖謄本等在卷可稽。本院審酌附圖所示分割方案經多數
    共有人同意，兩造分配之土地尚屬方整，且與兩造共有之其
    他土地相鄰，便於利用，另被告甲○○願意與原告保持共有
    乙情，亦有同意書1份在卷可憑，故依附圖所示分割方案分
    割系爭土地，應屬可採。
四、綜上，原告為系爭土地之共有人，而系爭土地復查無法令另
    有規定，或使用目的不能分割或契約訂有不能分割期限等情
    事，故原告以兩造無法協議分割，本於民法第823條第1項前
    段之規定提起本訴，訴請裁判分割，為有理由，應予准許。
    又本院審酌系爭土地之使用現狀、整體利用之效益、共有人
    之利益等情，認以附圖所示方案所示分割位置分割系爭土地
    ，應屬可採，爰諭知如主文第2項所示。
五、末按因共有物分割、經界或其他性質上類似之事件涉訟，由
    敗訴當事人負擔訴訟費用顯失公平者，法院得酌量情形，命
    勝訴之當事人負擔其一部，民事訴訟法第80條之1定有明文
    。查本院雖認原告請求分割之主張為有理由，而准予分割附
    表所示土地。惟分割共有物之訴，係合兩造之必要共同訴訟
    ，被告之應訴實因訴訟性質所不得不然，故所為抗辯自為伸
    張或防衛權利所必要，是以本院認本件之訴訟費用應由兩造
    按應有部分比例分擔，較為公允，爰諭知如主文第3項所示
    。
六、本件事證已臻明確，兩造其餘主張攻擊防禦方法及所提之證
    據，核與判決結果並無影響，爰不再一一論述，附此敘明。
七、據上論結，本件原告之訴有理由，依民事訴訟法第385條第1
    項前段、第80條之1、第85條第1項、第85條第2項，判決如
    主文。
中    華    民    國    99    年    1     月    29    日
                  民事第一庭法  官  張鶴齡
以上正本係照原本作成
如對本判決上訴須於判決送達後20日內向本院提出上訴狀
中    華    民    國    99    年    1     月    29    日
                            書記官  王博昭
附表
┌────┬──────┐
│ 姓 名  │  應有部分  │
├────┼──────┤
│ 癸○○ │ 5740/98340 │
├────┼──────┤
│ 丁○○ │ 5000/295020│
├────┼──────┤
│乙○○○│ 5000/295020│
├────┼──────┤
│ 甲○○ │87600/98340 │
├────┼──────┤
│陳志斌  │ 5000/295020│
│陳志仁  │（公同共有）│
│陳靜玫  │            │
└────┴──────┘

司法院資訊處製作；財團法人民間司法改革基金會備份。
